臺灣臺北地方法院民事判決　　　　　　　　99年度醫字第57號
原　　　告　王淑芳
訴訟代理人　林志六律師
　　　　　　巫坤陽律師
被　　　告　高有志即高牙醫診所.
訴訟代理人　陳柏廷律師
上列當事人間損害賠償事件，本院於民國100年6月15日言詞辯論
終結，判決如下：
    主  文
原告之訴及其假執行之聲請均駁回。
訴訟費用由原告負擔。
    事實及理由
甲、程序方面：
    按訴狀送達後，原告不得將原訴變更或追加他訴。但擴張或
    減縮應受判決事項之聲明者，不在此限。民事訴訟法第255
    條第1項第3款定有明文。查原告起訴時，原第1項聲明為「
    被告應給付原告新臺幣（下同）795,000元及自起訴狀繕本
    送達翌日起至清償日止，按年利率5％計算之利息。」，嗣
    於民國100年4月11日以民事辯論意旨狀將請求金額減縮為
    761,200元（見本院卷第133頁）。核原告所為係為減縮應受
    判決事項之聲明，自應准許。
乙、實體方面：
一、原告起訴主張：伊於98年2月12日至同年4月24日至被告所開
    設之牙醫診所就醫，由被告施作「磁牙牙冠牙橋」及「上顎
    活動彈性假牙」，共支出費用19萬元。然因被告所施作「磁
    牙牙冠牙橋」及「上顎活動彈性假牙」之瑕疵而造成伊牙齦
    炎及牙周炎。且被告在診治過程中，未善盡告知義務，擅自
    將伊左上齒列僅存之第1、2門牙（下稱2-1、2-2牙齒）拔除
    。另在拔除左下齒列原有牙套以施作新牙套（即磁牙牙冠牙
    橋）時，將左下第二小臼齒及第二大臼齒（下稱3-5、3-7
    牙齒）連根拔起，並將3-7牙齒丟棄，3-5牙齒雖置回牙肉內
    ，但嗣後仍因併發牙齦炎被拔除。施作磁牙牙冠牙橋時，因
    裝置不當引起牙齦炎及牙周炎，必須重新接受假牙膺復。被
    告所受財產上損害共271,000元，分述如下：
  1.因被告擅自拔除伊左上齒列僅存之2只門牙，導致伊左上顎
    必須製作活動假牙，又因該活動假牙裝置不當引起不適，必
    須以人工植牙更新膺復。伊乃於98年4月22日赴訴外人敦鄰
    牙醫診所就醫，於同年5月12日接受3階段植牙，花費106,20
    0元。
  2.被告於拆除舊牙套時不慎拔起伊3-5、3-7牙齒，加上所裝置
    牙橋不當。造成伊牙齦持續流血發炎導致牙齦炎及牙周炎，
    須以人工植牙及新牙冠取代。伊乃於99年（原告誤載為98年
    ）4月26日赴敦鄰牙醫診所就醫，支出費用99,000元。
  3.就施作「磁牙牙冠牙橋」部分，施作方式係拆除舊牙套後，
    裝置新牙套，施作部位包括右上門牙至右上第2大臼齒（計7
    齒）、右下犬齒至右下第2大臼齒（計5齒）及左下第1小臼
    齒至左下第3大臼齒（計5齒），共17齒之牙套。然被告所裝
    置之牙套長短不一、高低不整、參差不齊，造成伊牙齦持續
    流血發炎導致牙齦炎及牙周炎。伊於98年8月11日及同年月
    18日至敦鄰牙醫診所就醫，接受左下門牙、側門牙、犬齒及
    右下門牙、側門牙之假牙膺復，於同年月21日及28日接受右
    上門牙至第一小臼齒之假牙膺復，共支出費用66,000元（計
    算式：18,000＋18,000＋15,000＋15,000＝66,000）。
    伊除遭被告誤拔牙齒，不得不採植牙方式補救外，被告施作
    之牙套造成牙齦出血發炎，必須重新進行假牙膺復，長期就
    醫飽受煎熬，身心受創甚鉅。伊遂於99年8月17日以存證信
    函通知被告，除表達解除醫療契約之意思表示外，並請被告
    於文到7日內返還伊已支付之醫療費用19萬元，另賠償伊額
    外支出之費用及30萬元之精神賠償，然被告並無具體回應。
    爰依民法第259條、第184條第1項前段、第227條第1項、第2
    項規定，提起本件訴訟。並聲明：(一)被告應給付原告761,20
    0元，及自起訴狀繕本送達翌日起至清償日止，按年利率5％
    計算之利息；(二)願供擔保，請准宣告假執行。
二、被告則以：原告於起訴狀自承伊左上方僅存2-1、2-2門牙等
    情，可見其牙齒健康狀況極其惡劣。原告在98年2月接受2-1
    、2-2門牙拔除，乃因該釘冠假牙年久而齒根腐蝕不堪致形
    成窩洞無法膺復，在原告自行觸摸確認及被告解釋後，得原
    告同意拔除。又原告牙齒診療經驗豐富，拔牙前需打針上藥
    ，參酌原告就醫經驗，被告自不可能擅自拔牙。另被告於98
    年3月9日僅拆除原告左下5、6、7之原牙冠牙橋，該日拆除
    該部分舊牙冠牙橋，在拆除前已據診療結果明確告知原告該
    處齒根多有暴露且齒槽骨萎縮狀況不良，因狀況惡劣已明確
    告知原告原有殘舊牙恐不得保，且得到原告同意後方取下。
    嗣因取下時3-7牙齒已經蛀空，而隨牙冠一同脫離後脫落，
    3-5牙齒雖非如第7號牙惡劣但也隨牙冠脫離，惟被告認該齒
    尚有救援機會，而予以牙根整平清理後植回並同時補3-8牙
    齒之蛀牙。又因申報健保拆除牙冠不能復行申報補牙，故只
    申報該3-5、3-8牙齒之治療及填補。原告被拔除3-5之牙齒
    經植回後至99年4月26日方拔除，仍持續1年之久，若牙周病
    或牙齦炎乃拔除之決定性因素，該3-5牙齒不可能1年後才拔
    除。又關於假牙膺復僅人工所施固定式的暫時代用，倘若人
    之牙齦或生理變化，則假牙亦有可能於日後發生不合適之情
    況，且沒有任何人工材質可以保證無有變化或一定為人體所
    接受。被告當初依據原告所擇定目標及經費施術，原告不應
    以絕無問題或以植牙層次看待對於治療效果之確保。又活動
    性假牙與植牙、牙橋牙冠之膺復本即為患者之選擇，尚難以
    不同時地之診斷而認被告之施作有瑕疵等語，資為抗辯。並
    聲明：(一)原告之訴駁回；(二)如受不利判決，願供擔保免予假
    執行。
三、兩造不爭執之事項：
（一）原告於98年2月4日至同年4月24日至被告所開設之牙醫診
      所就醫，由被告施作「磁牙牙冠牙橋」及「上顎活動彈性
      假牙」，分別於98年2月12日付款1萬元、18日付款4萬元
      、23日付款25,000元、3月2日付款3萬元、9日付款3萬元
      、16日付款3萬元、4月24日付款25,000元，共支出費用19
      萬元。
（二）被告於原告就診期間，有拔除2-1、2-2、3-5、3-7等牙齒
      。
（三）原告於98年11月16日曾向台北縣政府衛生局申請醫療爭議
      調處，但經被告婉拒參加，故未進行調處。
（四）原告於99年8月17日以臺北重南郵局第560號存證信函通知
      被告，除表達解除醫療契約之意思表示外，並請被告於文
      到7日內返還原告已支付之醫療費用19萬元，另賠償原告
      額外支出之費用305,000元及30萬元之精神賠償。
四、兩造之爭點及論述：
    原告主張被告未善盡告知義務誤拔牙齒，致其另行植牙補救
    ，且被告施作之牙套造成牙齦炎，致原告重新進行假牙膺復
    ，而因重新就醫身心飽受煎熬，主張得解除契約，請求被告
    返還原告已支付之醫療費用，並給付原告另行支出之醫療費
    用及非財產上損害賠償云云，惟為被告所否認，並以前揭前
    詞置辯，則本件應予審酌之主要爭點厥為：(一)被告施作「磁
    牙牙冠牙橋」及「上顎活動彈性假牙」是否有過失而擅拔原
    告2-1、2-2牙齒及誤拔原告3-5、3-7牙齒之情事？被告於上
    開手術前是否善盡告知義務？(二)原告是否因被告之疏失，致
    其須另行植牙及施作假牙膺復？亦即原告另行支出之醫療費
    用，與被告上開手術間是否有因果關係？現就本件之爭點，
    析述如后：
（一）被告施作「磁牙牙冠牙橋」及「上顎活動彈性假牙」是否
      有過失？被告於上開手術前是否善盡告知義務？
    1.關於被告是否有擅拔原告2-1、2-2牙齒部分：
    (1)原告就其於被告處就醫之經過業據其自承：當初98年2月4
      日去被告處係為了製作2-1至2-7之牙套，但隔天診斷之結
      果就不同，被告說2-1、2-2必須拔除，只是這樣口頭告知
      並要求其摸一摸牙齒，就把牙齒拔除等語。（見本院100
      年6月15日言詞辯論筆錄，本院卷第180頁背面）。顯見，
      被告為原告拔除2-1、2-2牙齒前已告知之必要性，且原告
      自承被告有要求其摸一摸牙齒之目的，應係為被告為使原
      告瞭解拔牙之必要性，方有要求原告為該行為之舉動，自
      應認被告已告知將為被告拔除2-1、2-2之牙齒。
    (2)又原告於96年8月22日、同年月30日均有於被告處拔牙之
      經驗。拔牙雖屬較為簡易施行之門診手術行為，依慣例也
      無要求病患在簽署手術同意書之必要，然因拔牙所造成之
      疼痛非一般人所能忍受，故手術前通常會給予病患服藥、
      表面麻醉，手術後並給消炎、解痛藥物，依據原告於被告
      處就診之病歷可知，原告無論之前於被告處拔除其他牙齒
      或於98年2月份拔除2-1、2-2牙齒部分，均為同樣之情形
      ，倘原告認無拔除2-1、2-2牙齒之必要時，自會再與被告
      討論手術必要性甚或拒絕被告為其麻醉，然原告並未為之
      ，故被告辯稱其係向原告解釋後得其同意方拔除2-1、2-2
      之牙齒，應為可採。
    (3)況依據原告所提出之被告於98年4月24日所出具之收據部
      分顯示，其上記載原告牙齒部分左上象限部分並無任何原
      生牙齒之記載（見本院99年度店調字第150號卷）。又依
      據原告所提出98年4月22日全口X光及相關說明中，其雖記
      載其於被告處重做牙套時，2-1、2-2有正常牙齒，但其亦
      註記2-2牙齒有打釘，顯見該牙齒之狀況已非健康穩固之
      狀況。另參照原告早於96年1月16日即因左上門牙、側門
      牙第2級蛀牙至被告處就診，雖經採用複合樹脂填補等方
      式治療，然原告有多次因牙齦腫之狀態。故原告本身牙齒
      狀態不甚健康，更遑論是早已有蛀牙之2-1、2-2牙齒部分
      ，而本件被告為原告進行區域性膺復，故拔除2-1、2-2之
      牙根部分，亦應屬必要之醫療行為。
    2.被告是否有誤拔3-5、3-7牙齒之情形：
      至於原告於被告處施作3-4至3-8部分牙套，原告自承並非
      第一次於被告次施作，該次係因配合上方牙齒已改用較佳
      之牙套，故方採行相同之材質，經原告同意後，被告方拆
      除舊有牙套等語（見本院卷第181頁背面）。故被告辯稱
      關於3-5、3-7係因拆除舊牙套時一併脫落應為可採。又衡
      諸常情，無論原告前於被告處施作之牙套係由3-4至3-8或
      3-5至3-7，該牙齒既已使用牙套，應非健康、完整之牙齒
      。且如係一般健康牙齒要拔除時，為免除病患疼痛感覺，
      必須先給予病患服藥、表面麻醉，手術後並給消炎、解痛
      藥物等藥物，然關於被告為原告拆除牙套時3-5、3-7牙齒
      即一併脫落，自應認被告辯稱關於3-7牙齒因蛀牙之故隨
      牙冠一同脫離而脫落，應為可採。至3-5牙齒雖亦一併脫
      落，但被告同時以牙根整平清理後植回，更足見如3-7牙
      齒之情況較佳時，被告亦會採行與3-5牙齒相同之處理方
      式，足證3-7牙齒並非為被告所誤拔。至於3-5之牙齒，被
      告已立即採行補救方式，雖事隔一年後仍因併發牙齦炎被
      拔除。然依據原告於被告處之病歷顯示，原告於本件施作
      牙套前即有發生牙齦炎之病史，故原告即便因牙齦炎而遭
      拔除3-5之牙齒亦難認係因被告裝置牙套行為所致。
    3.關於被告施作「磁牙牙冠牙橋」及「上顎活動彈性假牙」
      是否已對原告善盡告知義務部分：
      又被告為原告施作「磁牙牙冠牙橋」及「上顎活動彈性假
      牙」，雖有拔除2-1、2-2、3-5、3-7等4顆牙齒，然其中
      2-1、2-2牙齒於拔除前已先告知原告，至3-5、3-7牙齒則
      為換置新牙套時因3-5、3-7狀況不佳而一併脫落等情，已
      如前述。而牙科診治過程中，亟需病患之協力赴診及診中
      、診後預約之配合，倘醫生未告知病患下次門診時間所為
      之診療內容為何，病患自不可能依約就診。本件原告於被
      告處關於主張施作「磁牙牙冠牙橋」及「上顎活動彈性假
      牙」部分，先後於98年2月4日、5日、6日、24日、3月3日
      、9日、16日均有就診紀錄，且分別於98年2月12日付款1
      萬元、18日付款4萬元、23日付款25,000元、3月2日付款3
      萬元、9日付款3萬元、4月24日付款25,000元，倘被告未
      能告知其為原告所施作「磁牙牙冠牙橋」及「上顎活動彈
      性假牙」為治療方式時，原告斷無陸續依約到被告處治療
      並分次給付費用，足認原告主張被告未盡告知義務部分顯
      不足採。
（二）原告是否因被告之疏失，致其須另行植牙及施作假牙膺復
      ？亦即原告另行支出之醫療費用，與被告上開手術間是否
      有因果關係？
      原告雖提出其嗣後於敦鄰牙醫診所就診紀錄，作為被告施
      作確實有疏失之證明方法。經查：
    1.依敦鄰牙醫診所開立之診斷證明書之醫師囑言雖記載「患
      者自98年4月22日起就診，左上方活動義齒因配戴不甚舒
      適，故建議以人工植牙更新膺復後，98年5月12日植入左
      上犬齒、左上第1小臼齒及左上第1臼齒3顆植牙，左上犬
      齒以人工骨粉材料進行補骨手術，98年6月2日植入左上正
      中門齒植牙及人工骨粉補骨。98年8月11日至18日因右下
      側門齒至左下犬齒，牙齒磨耗嚴重，建議以牙冠復型重建
      咬合。98年8月21日至28日因右上正中門齒至右上第1臼齒
      舊牙冠造成牙齦易流血腫脹診斷為牙齦炎及牙周炎，建議
      予以更新。98年12月8日左上門牙、犬齒、第1小臼齒做植
      牙第2階段。99年2月8日因右下犬齒至右下第2大臼齒，舊
      牙冠牙橋造成牙齦持續流血發炎導致牙齦炎及牙周炎，建
      議予以更換，先暫以臨時牙橋取代。99年4月26日因左下
      第1小臼齒至左下第3大臼齒舊牙橋，造成牙齦持續流血發
      炎至牙齦炎及牙周炎，建議予以人工植牙及新牙冠取代。
      99年4月26日植入左下第2小臼齒及第2大臼齒人工植牙，
      99年5月24日植入左下第1大臼齒人工植牙。」等語（見本
      院99年度店調字第150號卷第8頁）。然敦鄰牙醫診所僅係
      為原告嗣後另行就診之牙醫診所，並非為專業之鑑定機關
      ，其所出具之診斷證明書僅能就原告於該診所實際診治之
      內容及原告就診時症狀有其證明力，至於關於原告之症狀
      係因何原因所致，並無拘束本院認定之效力。
    2.而原告關於右上方牙齒部分之牙套係於98年2月18日即由
      齒模技師完成交件後由被告裝上，距前開診斷證明書記載
      「舊牙冠造成牙齦易流血腫脹診斷為牙齦炎及牙周炎」已
      有6個月之久；至於右下方牙套則係於98年3月2日即由齒
      模技師完成交件後由被告裝上，距前開診斷證明書記載「
      舊牙冠造成牙齦易流血腫脹診斷為牙齦炎及牙周炎」更達
      14 個月之久。且牙齦炎、牙周炎形成之原因甚多，除與
      病患本身可能之口腔衛生習慣、作息習慣、咬合不正、齒
      列不整、刷牙清潔之方式方法、個人疾病、有無服用藥物
      等因素有關外，另病患突生之變異或排斥也無法排除為可
      能之因素，倘因於口腔部分其他部分進行植牙或其他口內
      手術對牙齦及牙周之刺激、注射等，均可能會對牙齦腫脹
      與牙套形成交承之壓迫效果，故前開診斷證明書率而記載
      因舊牙冠造成牙齦易流血腫脹診斷為牙齦炎及牙周炎，顯
      有疑義。
    3.此外，原告未能提出其他因被告醫療行為疏失致使其受有
      損害之證明方法。本院自難僅因原告嗣後另行於敦鄰牙醫
      診所就診，並以敦鄰牙醫診所提出之診斷證明書認定其確
      因被告之疏失，致其須另行植牙及施作假牙膺復。綜上，
      被告並無原告所稱侵權行為或債務不履行之態樣，原告主
      張得向被告解除契約，請求被告返還其已交付之款項並賠
      償其所受之財產上、非財產上之損害，即屬無據。
五、綜上所述，原告主張被告施作「磁牙牙冠牙橋」及「上顎活
    動彈性假牙」未盡告知義務而擅拔、誤拔其牙齒，另其因被
    告之疏失，致其須另行植牙及施作假牙膺復均不足採。從而
    ，原告主張其得向被告解除契約請求被告返還已交付之款項
    及依據侵權行為、債務不履行之法律關係，賠償如聲明所示
    之款項，均不足採，應予駁回。原告受敗訴判決，其假執行
    之聲請即失所依據，應併予駁回。
六、因本件事證已臻明確，兩造其餘主張陳述及所提之證據暨本
    院於100年1月19日言詞辯論期日為兩造整理之其餘爭點部分
    ，經本院斟酌後，認與判決結果不生影響，均毋庸再予論述
    ，附此敘明。
七、本件訴訟費用額確定為第一審裁判費8,370元，爰依民事訴
    訟法第78條規定，由敗訴之原告負擔。
中    華    民    國   100    年    7     月    13    日
                  民事第七庭    法  官  黃柄縉
以上正本係照原本作成。
如對本判決上訴，須於判決送達後20日內向本院提出上訴狀。如
委任律師提起上訴者，應一併繳納上訴審裁判費。
中    華    民    國   100    年    7     月    13    日
                                書記官  洪仕萱